---
title: "Verkefni 2"
author: 
  - name: "Brynjar Mar (bmb23), Kári Einarsson (kae44) og Indriði Már Indriðason (imi2)" 
    title: Developers
date: "`r Sys.Date()`"
output:
  rmdformats::downcute:
    downcute_theme: "chaos"
    code_folding: show
    self_contained: true
    thumbnails: false
    lightbox: true
pkgdown:
  as_is: true
---

```{r setup, include=FALSE}
knitr::opts_chunk$set(echo = TRUE, cache = FALSE, warning = F, message = F)
```

```{r}
library(tidyverse)
library(ggplot2)
library(scales)
library(knitr)
library(dplyr)
library(tidyr)
```
# Hluti 1 - Gagnamöndl (10 %)

## a)
Lesið gagnasafnið inn í R/RStudio með skipuninni hér að neðan og geymið í hlut sem ber upphafsstafi þeirra sem verkefnið vinna (ef Gréta Halldórsdóttir og Sigurður Karl Jónsson eru að vinna saman skulu þau nefna hlutinn gs).

nafn_a_hlut <- read_csv2("https://ahj.hi.is/kaupskra.csv", locale = locale(encoding = "ISO8859-1"))

þar sem þið skiptið nafn_a_hlut út fyrir upphafsstafina (þó skal ekki nota íslenska stafi).
```{r}
bik <- read_csv2("https://ahj.hi.is/kaupskra.csv", locale = locale(encoding = "ISO8859-1"))
```
medaltal taknad med $\mu$

## b)
Notið filter() skipunina til að velja fullbúnar eignir (sjá fullbuid breytuna) sem eru "Fjolbyli" og "Serbyli" og byggja á  samningum sem eru er nothæfir. Yfirskrifið stóra gagnaramman í a) lið með þessum eignum.
```{r}
tegund_inni <- c("Serbyli", "Fjolbyli")
bik <- filter(bik, fullbuid==1, tegund%in%tegund_inni, onothaefur_samningur==0)
```



## c)
Búið til nýja breytu í gagnarammanum ykkar sem inniheldur fermetraverð eignanna, nefnið breytuna fermetraverd.
```{r}
bik <- mutate(bik, fermetraverd=kaupverd/einflm)
```

## d)
Búið til nýja breytu í gagnarammanum ykkar sem inniheldur árið sem eignin var seld, nefnið breytuna ar (t.d. með að nota year() fallið í lubridate pakkanum).
```{r}
bik <- mutate(bik, ar=year(utgdag))
```

## e)
Veljið ykkur þrjú póstnúmer til að vinna með. Það þurfa að vera a.m.k. 200 sérbýli í hverju póstúmeri fyrir sig. Yfirskrifið gagnaramman í b) lið með eignum úr þessum þremur póstnúmerum. Þið skulið nota þennan gagnaramma í verkefninu.
```{r}
pnr <- c(107, 105, 210)
bik <- filter(bik, postnr%in%pnr)
```

## f)
Kannið gerð breytanna í gagnarammanum ykkar og breytið ef þarf.  
```{r}
bik <- mutate(bik, emnr = factor(emnr))
bik <- mutate(bik, postnr = factor(postnr))
```

## g)
Hugsum okkur nú að eignirnar í gagnarammanum ykkar sé þýðið ykkar. Nú ætlum við að taka úrtak úr þýðinu, 200 eignir úr hverju hverfi. Það má gera á eftirfarandi hátt:

```{r}
set.seed(39)
bik %>% 
group_by(postnr) %>%
sample_n(size = 200) -> urtak
```

# Hluti 2 - Töflur (25 %)

## h) Búið til töflu sem sýnir fjölda eigna í hverfunum þremur eftir gerð eigna (sérbýli eða fjölbýli).

```{r}
urtak %>%
  count(postnr, tegund) %>%
  spread(key = tegund, value = n)
```

## i) Búið til töflu sem sýnir hlutfall sérbýla og fjölbýla í hverfunum þremur. Það á s.s. að vera hægt að lesa hvert hlutfall sérbýla og fjölbýla er í hverju hverfi fyrir sig. 

```{r}
# Finna fjolda af hverri tegund i hverju  postsnr
fjoldi <- table(urtak$postnr, urtak$tegund)

# Hlutfall fjolda
hlutfall <- prop.table(fjoldi, margin = 1)

#  Yfir  i %
prosent <- round(hlutfall * 100, digits = 2)

prosent
```

## j) Kannið með viðeigandi tilgátuprófi hvort hlutfall fjölbýla sé misjafnt í hverfunum þremur. Sýnið úttakið úr prófinu. Eru forsendur til að nota prófið uppfylltar? Setjið tilgáturnar fram, tilgreinið gildið á prófstærðinni, p-gildið og hvaða ályktun þið dragið.

```{r}
chi_test <- chisq.test(fjoldi)
chi_test
```
### Núlltilgátan
er að hlutfall fjölbýla sé það sama í öllum hverfum.
### Gagntilgátan
er að hlutfall fjölbýla sé ekki það sama í öllum hverfum.
### Prófstærð og p-gildi
Fyrir ofan sést að prófstærðin er `r chi_test$statistic` og p-gildið `r chi_test$p.value`.
### Ályktun
Þar sem p-gildið er minna en 0.05 er núlltilgátu hafnað.

# Hluti 3 - Tilgátuprof (25 %)

## k) Kannið með viðeigandi tilgátuprófi hvort munur sé á meðalfermetraverði fasteigna eftir því hvort þær séu sérbýli eða fjölbýli. Setjið tilgáturnar fram, tilgreinið gildið á prófstærðinni, p-gildið og hvaða ályktun þið dragið.

```{r}
# Búum til tvö úrtök, eitt fyrir sérbýli og annað fyrir fjölbýli
serbýli <- filter(urtak, tegund == "Serbyli")$fermetraverd
fjölbýli <- filter(urtak, tegund == "Fjolbyli")$fermetraverd

# Framkvæmum t-prófið
t_test_result <- t.test(serbýli, fjölbýli, alternative = "two.sided", var.equal = TRUE)

# Prentum út niðurstöðurnar
print(t_test_result)
```
### Tilgáturnar

- *Núlltilgáta (H0):* Það er enginn munur á meðalfermetraverði milli sérbýla og fjölbýla. \(μ_{sérbýli} = μ_{fjölbýli}\)
- *Gagntilgáta (H1):* Það er munur á meðalfermetraverði milli sérbýla og fjölbýla. \(μ_{sérbýli} ≠ μ_{fjölbýli}\)

### Prófstærðin

- *t-gildi:* `r round(t_test_result$statistic[1], 4)` . Þetta gildi segir okkur um styrk sambandsins milli hópanna; neikvætt gildi bendir til þess að meðaltal sérbýlisins sé lægra en meðaltal fjölbýlisins.

### P-gildi

- *P-gildi:* `r round(t_test_result$p.value,6)`. Þetta er líkurnar á að fá jafn mikinn eða meiri mun á meðaltölum úrtakanna, gefið að núlltilgátan sé rétt. Þar sem p-gildið er minna en 0.05, höfnum við núlltilgátunni á 5% marktækniþröskuldi.

### 95% Öryggisbil

- *Öryggisbil:* Frá `r round(t_test_result$conf.int[1],4)` til `r round(t_test_result$conf.int[2],4)`. Þetta gefur til kynna hversu mikill munurinn á meðalverðum hópanna er, með 95% vissu.

### Sample Estimates

- *Meðaltal sérbýlis (mean of x):* `r round(t_test_result$estimate[1],4)`.
- *Meðaltal fjölbýlis (mean of y):* `r round(t_test_result$estimate[2],4)`. 

### Ályktun

Niðurstöður prófsins leiða í ljós að við getum höfnun núlltilgátunni og samþykkt gagntilgátuna að það sé marktækur munur á meðalfermetraverði milli sérbýla og fjölbýla. Meðalfermetraverð sérbýlis er marktækt lægra en meðalfermetraverð fjölbýlis, sem sýnt er með neikvæðu t-gildinu og því að p-gildið er undir 0.05. Þetta þýðir að sérbýli eru að meðaltali ódýrari en fjölbýli miðað við fermetraverð.


## l) Búið til nýja breytu, staerd200, sem gefur til kynna hvort eignir séu stærri eða minni en 200 fermetrar (það skiptir ekki máli í hvorum flokknum 200 fermetra eignir lenda).  Kallið flokkinn með stærri eignunum Stærri og minni eignunum Minni. Ábending: notið ifelse() til að búa til breytuna.


```{r}
urtak$staerd200 <- ifelse(urtak$einflm >= 200, "Stærri", "Minni")

# Skoðum fyrstu færslurnar til að sjá breytingarnar
head(urtak$staerd200)
```
## m) Kannið með viðeigandi tilgátuprófi hvort munur sé á meðalfermetraverði fasteigna eftir því hvort þær séu stærri eða minni en 200 fermetrar. Setjið tilgáturnar fram, tilgreinið gildið á prófstærðinni, p-gildið og hvaða ályktun þið dragið.

```{r}
# Gerum ráð fyrir að bik sé gagnarammi sem inniheldur fermetraverð í dálkinum 'verd' 
# og flokkun eftir stærð í 'staerd200' dálkinum

# Skiptum gögnunum í tvo hópa
staerri <- urtak$fermetraverd[urtak$staerd200 == "Stærri"]
minni <- urtak$fermetraverd[urtak$staerd200 == "Minni"]

# Framkvæmum t-próf fyrir óháð sýni
t_test_result2 <- t.test(staerri, minni)

# Prentum út niðurstöðurnar
print(t_test_result2)
```
### Tilgáturnar

- *Núlltilgáta (H0):* Það er enginn munur á meðalfermetraverði milli fasteigna sem eru stærri en 200 fermetrar og þeirra sem eru minni en 200 fermetrar. \[μ_{stærri} = μ_{minni}\]
- *Gagntilgáta (H1):* Það er munur á meðalfermetraverði milli fasteigna sem eru stærri en 200 fermetrar og þeirra sem eru minni en 200 fermetrar. \[μ_{stærri} ≠ μ_{minni}\]

### Prófstærðin

- *t-gildi:* r round(t_test_result2$statistic,4). Prófstærðin bendir til þess að meðalverð stærri eigna er lægra en meðalverð minni eigna, miðað við að t-gildið er neikvætt.

### P-gildi

- *P-gildi:* r t_test_result2$p.value Þar sem p-gildið er mun minna en 0.05, höfnum við núlltilgátunni um að enginn munur sé á meðalfermetraverði eigna eftir stærð.

### 95% Öryggisbil

- *95% öryggisbil fyrir muninn á meðaltölum:* Frá `r round(t_test_result2$conf.int[1],5)` til `r round(t_test_result2$conf.int[2],5)`. Þetta sýnir okkur að með mikilli vissu er meðalverð stærri eigna lægra en meðalverð minni eigna, og að munurinn liggur einhvers staðar á milli þessara tveggja gilda.

### Sample Estimates

- *Meðaltal stærri eigna (mean of x):* r round(t_test_result2$estimate[1],4).
- *Meðaltal minni eigna (mean of y):* r round(t_test_result2$estimate[2],4).

### Ályktun

Niðurstöður t-prófsins leiða í ljós að það er marktækur munur er á meðalfermetraverði milli fasteigna sem eru stærri eða minni en 200 fermetrar. Meðaltalið af fermetraverði stærri eigna er lægra en meðaltalið af fermetraverði minni eigna. T-gildið og p-gildið gefa til kynna að þessi munur sé tölfræðilega marktækur. Því getum við ályktað að stærð eigna hafi áhrif á fermetraverð, þar sem minni eignir virðast hafa hærra meðalfermetraverð í þessu úrtaki.

# Hluti 4 (30%)

## n) Teiknið viðeigandi mynd af breytunum fermetraverd og postnr
```{r}
ggplot(urtak, aes(x=postnr, y=fermetraverd)) +
  geom_boxplot() +
  scale_y_continuous(breaks=seq(0, 1000, by=100), limits=c(0, 1000)) +
  labs(title="Samband milli fermetraverðs og póstnúmers",
       x="Póstnúmer",
       y="Fermetraverð")
```

## o)
Kannið með viðeigandi tilgátuprófi hvort munur sé á meðalfermetraverði fasteigna í hverfunum þremur. Sýnið úttakið úr prófinu. Setjið tilgáturnar fram, tilgreinið gildið á prófstærðinni, p-gildið og hvaða ályktun þið dragið. Segði nokkur orð um hvort forsendur tilgátuprófsins séu uppfylltar. Þið þurfið ekki að prófa það með tilgátuprófi, nóg er að notast við myndrit (t.d. myndina í lið n).
```{r}
fervikagreining <- aov(fermetraverd ~ postnr, data = urtak)

summary_fervik  <- summary(fervikagreining)
f_value <- summary_fervik[[1]]["postnr", "F value"]
p_value <- summary_fervik[[1]]["postnr", "Pr(>F)"]
summary_fervik

```
### Núlltilgáta
Það er enginn munur á meðal fermetraverði í hverfunum.

### Gagntilgáta
Allavega eitt hverfi hefur öðruvísi meðal fermetraverð en hin hverfin.

### Prófstærð og  p-gildi
Prófstærðin er F-gildið og það er `r f_value` og p-gildið er `r p_value`

### Ályktun
Þar sem p-gildið er ekki minna en 0.05 er ekki hægt að hafna núlltilgátunni.
Þetta þýðir að það er ekki hægt að segja að það sé umtalsverður munur á meðal fermetraverði milli hverfa.
Miðað við boxplot að ofan þá sést að það eru einhverjir útlagar og einnig er p-gildið nálægt 0.05 sem þýðir að það er  einhver munur en ekki alvveg nógu mikill. Það væri því gott að taka stærra úttak því það gæti gefið niðurstöður sem myndu hafna núlltilgátunni.


## p)
Teiknið viðeigandi mynd af breytunum einflm og kaupverd. Segið með nokkrum orðum hvort þið teljið viðeigandi að nota einfalt línulegt aðhvarf til að lýsa sambandinu á milli breytanna.
```{r}
ggplot(urtak, aes(x=einflm, y=kaupverd)) +
  geom_point() +  # Use geom_point for scatter plots
  labs(title="Samband milli einingarflatarmáls og kaupverðs",
       x="Einingarflatarmál (einflm)",
       y="Kaupverð")
```

Miðað við greinilegan breytileika í tengslum milli einingarflatarmáls og kaupverðs, virðist vera að einföld línuleg greining gæti ekki dugað til að fanga alla flækjustigið í þessu sambandi. Þetta bendir til þess að þótt viss grundvallartengsl séu til staðar, gætu aðrir þættir eða ólínulegar tengingar einnig spilað stórt hlutverk í að ákvarða kaupverð. Nánari könnun á gögnunum með tilliti til aukabreyta eða flóknari líkana gæti verið nauðsynleg til að fá heildstæðari skilning á þessum tengslum.


## q)
Smíðið einfalt aðhvarfslíkan sem lýsir sambandi stærðar og kaupverðs eigna. Með líkaninu á að vera hægt að spá fyrir um kaupverð úr frá stærð. Tilgreinið í texta hvert matið á skurðpunktinum og hallatölunni eru ásamt skýringarhlutfallinu (notið klumpakommur). Segið í örfáum orðum hvað hallatalan segir okkur í þessu tilviki.
{r}
# Smíðum einfalt línulegt aðhvarfslíkan
adhvarfslikan <- lm(kaupverd ~ einflm, data = urtak)

# Skoðum samantekt á líkaninu
summary(adhvarfslikan)

### Skurðpunktur og Hallatala

- *Skurðpunktur (Intercept):* Áætlaður skurðpunktur er `r round(adhvarfslikan$coefficients[1], 2)`. Þetta þýðir að ef stærð eignarinnar væri 0 fermetrar sem er auðvitað óraunhæft, væri spáð kaupverð að meðaltali `r round(adhvarfslikan$coefficients[1])` krónur. Skurðpunkturinn gefur grunnlínu kaupverðið þegar allar óháðu breyturnar eru 0.

- **Hallatala fyrir einflm:** Hallatalan er `r round(adhvarfslikan$coefficients[2],2)`. Þetta gefur til kynna að fyrir hverja einingu (í þessu tilviki, einn fermetri) aukningu í stærð, hækkar spáð kaupverð um `r round(adhvarfslikan$coefficients[2],2)` krónur. 

### Skýringarhlutfall (R-squared)

- *Multiple R-squared: 0.5274,* þýðir að um það bil 52,74% af breytileikanum í kaupverði eignanna er útskýrður með stærð þeirra. Þetta hlutfall sýnir hversu vel líkanið nær að spá fyrir um kaupverðið út frá breytunni stærð.

### Túlkun á Hallatölunni

Hallatalan segir okkur að það sé jákvæð tengsl á milli stærðar eignar og kaupverðs hennar. Í þessu tilfelli, þýðir jákvæð hallatala að með hverjum fermetra sem eignin er stærri, þá hækkar meðal kaupverðið um `r round(adhvarfslikan$coefficients[2],2)` krónur. Hallatalan veitir mikilvægar upplýsingar um styrk og stefnu sambandsins milli stærðar og kaupverðs; jákvæð hallatala sýnir beinlínis jákvætt samband, sem þýðir að stærri eignir hafa tilhneigingu til að vera dýrari.

### Ályktun

Línulegt aðhvarfslíkanið sýnir sterkt og marktækt samband á milli stærðar eigna og kaupverðs þeirra. Jákvæð hallatala staðfestir að stærri eignir seljast að jafnaði á hærra verði. Skýringarhlutfallið, sem er yfir 50%, bendir til þess að stór hluti af breytileikanum í kaupverði eigna má rekja til þeirra stærðar, sem gefur til kynna að þetta sé mikilvægur þáttur í verðmótun eigna.




